【裁判字號】    98,訴,944
【裁判日期】    981118
【裁判案由】    違反槍砲彈藥刀械管制條例等
【裁判全文】
臺灣彰化地方法院刑事判決               98年度訴字第944號
公  訴  人  臺灣彰化地方法院檢察署檢察官
被      告  甲○○
                    號
                    （現於臺灣彰化看守所附設勒戒所）
上列被告因犯贓物案件，經檢察官提起公訴（98年度偵字第1407
、2439、2722、3529、3643號），本院判決如下：
    主  文
甲○○收受贓物，處有期徒刑陸月，如易科罰金，以新臺幣壹仟
元折算壹日。
    事  實
一、甲○○前自民國（下同）74年間起有槍砲、賭博等前科，並
    因煙毒案件經臺灣高等法院臺中分院82年度上訴字第1446號
    判決處有期徒刑3年6月，85年5月3日假釋出獄，已於87年7
    月18日假釋期滿視為執行完畢。又因施用毒品受一次觀察勒
    戒、二次強制戒治（最後強制戒治執行完畢時間為92年1月
    11日）（不構成累犯）。
二、甲○○約在95年初結識丙○○，而丙○○95年5月29日入獄
    至97年1月29日執行完畢出獄後，改行從事樹苗買賣工作，
    甲○○得悉丙○○的樹木大多數來源不明，顯可疑係他人涉
    犯財產性犯罪所得之物。而97年11月初至98年1月18日間，
    庚○○位於南投縣竹山鎮○○里○○○段76號田地遭乙○○
    、丁○○、戊○○、己○○等四人偷竊共18棵真柏樹（乙○○、丁○○竊盜部分均經本院判處有期徒刑7月，戊○○、
    己○○通緝中），所竊得之真柏樹均販售給丙○○（丙○○
    故買贓物部分經本院處有期徒刑3月），丙○○將上述收購
    之真柏樹贓物，栽種於自己耕作之彰化縣溪州鄉○○村○○
    段土地。約97年底至98年1月之間，甲○○到丙○○上述彰
    化縣溪州鄉○○村○○段土地觀賞樹苗，發現上述真柏樹尚
    有8棵，外型不錯。又甲○○因知悉明知丙○○農田裡的各
    種樹木種類雜亂、栽種手法各不同，極可疑是來路不明之贓
    物，甲○○仍以違反贓物罪亦不違背其本意之認知，向丙○○表明欲以五葉松交換上述8棵真柏樹，丙○○立即表示願
    無償贈與上開8棵真柏樹，甲○○當場表示同意而決定收受
    上開來路不明之真柏樹贓物，並擇日指派不知情之園藝工人
    將8棵真柏樹挖取移植到自己承租之彰化縣永靖鄉○○路234
    地號農地上。
三、嗣因丙○○涉犯槍砲贓物案件，於98年2月4日遭搜索拘捕，
    警方並循線查悉丙○○可能將收購贓物轉銷甲○○，警方於
    98年3月10日搜索甲○○承租之彰化縣永靖鄉○○路234地號
    農地發現8棵真柏樹，並經失主庚○○當場指認後，循線查
    獲上情。
四、案經彰化縣警察局田中分局報告臺灣彰化地方法院檢察署檢
    察官偵查後起訴。
    理  由
一、證據能力：
    本案供述證據、非供述證據，檢察官、被告於本院審理中均
    不爭執其證據能力，且本院審酌作成時之狀況，並無不法取
    證問題。故下列證據均有證據能力。
二、認定事實所憑之證據及理由：
  (一)訊據被告甲○○，否認有何犯行，辯稱：我不知道丙○○給
    我的樹木是贓物云云。惟查，被告先前已自白稱：「丙○○
    的樹大都是來源不明的贓物。」（北警分偵字第0980006880
    號警卷第48頁背面），被告於審理中又否認犯行，實有矛盾
    。
  (二)警方於98年2月4日搜索丙○○之彰化縣溪州鄉○○村○○段
    土地時，發現樹木種類繁雜，依據警方製作「栽種樹種一覽
    表」記載：A區共有桂花樹六棵、紫檀木十一棵、羅漢松三
    十六棵、五葉松四棵、真柏樹二十六棵、扁柏二棵、二葉松
    五十七棵。B區共有芙蓉樹一棵、真柏樹二十一棵、羅漢松
    二十六棵、桂花樹四棵（以上見田警分偵字第0980001816號
    警卷第44頁以下）。於A區之一有羅漢松一棵、宜梧樹一棵
    （見田警分偵字第0980003811號卷第9頁），樹木種類繁雜
    混亂，根本不是一般專業分工栽種方式，而其中經本院在丙○○贓物案件中認定為贓物者，失竊樹木之來源竟有多達二
    十五位被害人，其中為「羅漢松」之樹木，分別來自五個被
    害人所失竊，「二葉松」之樹木亦為另五個被害人所失竊（
    詳見判決）。而栽培觀賞樹木需要長期專心照料、特殊造型
    ，一棵樹木要栽培八年、十年才能賣得好價錢，每一位農夫
    對於自己栽種的樹木造型都如數家珍般熟悉。如同被告曾自
    白：「樹木是何人種植的，我們都會瞭解，因為每個樹木的
    造型手法，我們都會知道。」（98年10月16日準備程序筆錄
    第3頁），以及證人（兼被害人）庚○○審理中結證：「（
    你是如何認出那八棵是你自己的真柏樹？）因為每個種樹的
    人都自己的調作方法，每個師傅接枝及調整的方法都不一樣
    ，有的人用膠帶纏，有的用塑膠帶纏。我那八棵還太小所以
    還沒有接枝，我的塑型的方法是用鋁條塑型。」（98年11月
    4 日審理筆錄第10頁），種植觀賞樹木此一行業之特色，即
    是在此，而且本案失主大多是彰化縣南半邊鄉鎮之同行業者
    ，僅少數二位是南投業者，同地區同行間不免相互比較栽種
    手法，既然被告自白依據樹木雕塑手法就看得出自何人之手
    ，被告自己也是專門買賣業者，就更有高度注意義務及能力
    判斷所收受樹木是否贓物。
  (三)證人丙○○於本院審理中結證稱：「（甲○○如何知道你有
    真柏樹？）我與他是朋友，我們平日會聯絡，他會來找我，
    他去田裡找我過。所以知道。（甲○○一開始是要向你購買
    樹木？）是的。」「我說我原本不要賣，我想要自己種，後
    來他說要拿樹木跟我換，我覺得麻煩，就說要送給他。」「
    （你認為你給甲○○的那八棵真柏樹價值有多少錢？）我向
    別人買的時候也很便宜，所以我才送給他。八棵價值一、兩
    萬元。我向乙○○買的時候約一棵一、兩千元。」「（為何
    不向合格的樹苗行購買，要去非法收購樹木？）合法的比較
    貴。我承認我貪心。」「（明知道是贓物你還送人？）我知
    道是贓物。我原本是自己種的，後來他要跟我以樹換樹，我
    沒有想那麼多。」（見98年11月4日審理筆錄），依據證人
    丙○○之說詞，丙○○認為該八棵樹因係低價購進，所以毫
    不猶豫地贈送給被告，決定過程是如此草率，被告更應預見
    該八棵樹木是否為贓物，否則丙○○何以如此大方贈樹？
  (四)證人庚○○審理中結證稱：「（你被竊的十八棵真柏樹在甲○○的田裡有找到八棵，那八棵的樹齡？）約有五年。（這
    八棵真柏樹的直徑有多大？）像手腕那麼粗，約一米高。（
    這八棵當初被竊時市價每棵約多少錢？）一般那樣的樹我們
    還沒有要賣，因為不會有好價錢，如果同行收購我們會看枝
    幹漂不漂亮，約每棵捌仟元至兩萬元不等。」「（永靖田裡
    這八棵，警察帶同你去認領時，周圍尚有無其他樹木或是柏
    樹？）有。也有柏樹，但是不是我的。」「（這八棵已經有
    裁剪過嗎？）有修剪過，枝葉離地面太低的，我會修剪掉，
    其他上面的枝葉會調形狀。（你後來找到這八棵真柏樹時，
    你有無領回去？）我領了三棵或五棵回去，因為其他的已經
    沒有救了，因為松樹與柏樹在農曆清明之前才能移植，移植
    時間不對會死掉。而且一般移植要連土柱移植，要從樹木根
    部旁邊的土一同挖起來，這些樹木移植很倉促。小偷偷樹的
    時候很倉促把樹挖走。（你領回的這三棵或五棵樹，你有無
    察覺根部有被斷掉？）有，我領回去的樹木也都死掉了。因
    為他們偷挖時沒有包裹著原本的土柱，而且樹根也受到傷害
    ，一般要正常移植的時候必需要把旁邊的細根先斷掉，然後
    留下中間比較粗的主根並且保留土柱，等要真正要移植的時
    候才挖起來，如果用偷的，就會倉促挖起來，會造成樹木死
    亡。」「（在永靖找到的八棵樹木..是倉促斷根的嗎？）可
    以看得出來。如果是倉促拔走時，土柱非常的少，如果是正
    常的移植，土柱就會正常的包裹住，可以看得出來。我去永
    靖領樹木時，發現土柱非常的少，而且還有尼龍繩包住，不
    是用寬版的塑膠繩包裹。」「（假設有人拿樹木賣你，樹木
    根部可以明顯看出來倉促斷根，你會不會懷疑是偷的？）我
    會懷疑，真的是移植的跟偷來的，一定看得出來。移植是一
    個非常費功夫的事情，我們挖土柱、斷根及轉栽都是很專業
    的，我們看得出來。（假設不問樹木來源，你看到斷根很倉
    促的樹苗，你會不會收下來種植？）不會。因為不容易養活
    ，也比較容易出事情。也沒有收購或種植的價值。（倉促斷
    根的樹木容易種活嗎？）比較有價值的樹木或嬌貴的樹木不
    容易種活。像本案的真柏樹也是屬於倉促斷根就不容易種活
    的樹木。」「（這八棵樹木你去現場看的時候，上面的形狀
    與你當初被竊時有無不一樣？）永靖的那八棵樹木沒有修剪
    過也沒有調整過。其中有兩棵樹枝有折斷，應該是搬運過程
    中有折到。（你種植時使用的膠布、鋁條是否都存在？）沒
    有全部，但有部分存在。也沒有人加新的東西上去。（你看
    到八棵的時候是否已經有死掉的？）是的，當時已經死掉三
    棵。」等語，可知本案八棵真柏樹遭到非常草率的對待，在
    南投竹山第一次被偷取時，根部就已經受到嚴重傷害，草率
    種到丙○○田裡後又被挖起來，第二次移植到被告永靖鄉農
    田時，因為根部的土柱數量非常稀少，存活機會不大，證人
    98年3月10日於搜索時同時在場指認，發現已經死掉三棵。
    證人庚○○的證詞裡有非常重要的一點，因真柏樹先天嬌貴
    不易存活，移植必須先將旁邊細根斷根，保留中心粗根連著
    土柱在小心移植，移植非常費工，若不如此小心處理，極可
    能種不活，即使是免費受贈得來的真柏樹也沒有接收的必要
    。正因為被告決定收受八棵真柏樹時已預見是廉價贓物，所
    以沒有認真小心地進行移植工作，也沒有在丙○○農田裡先
    進行周圍斷根、包覆土柱的工作，只是利用不知情園藝工人
    倉促搬移到永靖鄉農田種植，以致這八棵樹後來都枯死掉。
    丙○○堅稱是免費將八棵真柏贈予給被告，被告又未按步驟
    進行移植，其顯現草率不在乎樹木否存活的態度，應係因已
    預見該八棵真柏可能是贓物所致。
  (五)至於被告於98年3月10日警訊筆錄自白以每棵二、三千元代
    價買受該八棵真柏（北警分偵字第0980006880號警卷第49頁
    ），98年5月11日檢察官偵訊中自白稱以每棵三千元代價向
    丙○○收購八棵柏樹（98偵字第1470號卷第230頁），又於
    本院準備程序中改稱是以五棵五葉松交換該八棵真柏；於證
    人丙○○作證後改稱尚未交換云云，被告前後自白說法不一
    致。而證人丙○○堅稱是無償贈與該八棵真柏給被告，並未
    收取任何代價，因此無法認定被告係「故買」贓物，僅能認
    定較低度之「收受」贓物行為，符合罪疑惟輕原則。
  (六)綜上所述，本案事證已臻明確，被告犯行應堪認定，應予依
    法論科。
三、論罪科刑：
  (一)核被告所為，係犯刑法第349條第1項之收受贓物罪名。按刑
    法第349條第1項收受贓物罪，所稱之「收受」，係指無償取
    得贓物之行為（最高法院72年度台非字第63號判決參照）。
    起訴書雖指訴被告觸犯同條第2項之「故買贓物」罪名，然
    被告先後自白有無支付代價之說辭不一，而證人丙○○堅稱
    是無償贈與給被告，因此難以認定被告確有「故買贓物」之
    行為，應只適用刑度較低之收受贓物罪名，起訴法條尚有未
    洽，應予變更。本院已於審理中諭知此部分法律適用意旨。
    被告利用不知情之工人前往挖取樹木而移至到自己田裡而收
    受之，乃間接正犯，應併說明。
  (二)量刑審酌：被告前科累累，雖不構成累犯，但仍素行不良，
    被告經營觀賞樹栽買賣，本應有專業判斷，理應審慎查核樹
    木來源清白才予收受，卻基於不確定故意而收受贓物，導致
    被害人財產權之恢復增加困難。被告尚未賠償被害人，審理
    中亦未真誠懺悔，態度不佳等一切情狀，量處如主文所示之
    刑，並諭知易科罰金之折算標準，以示懲處。
四、適用法條：
  (一)刑事訴訟法第229條第1項、第300條。
  (二)刑法第349條第1項、第41條第1項前段、刑法施行法第1條之
    1第1項、第2項前段。
本案經檢察官王元郁到庭執行職務。
中    華    民    國    98    年    11    月    18    日
                 刑事第四庭    審判長法官  姚銘鴻
                               法      官  游秀雯
                               法      官  葉明松
以上正本證明與原本無異。
如不服本判決應於收受判決後10日內向本院提出上訴書狀，並應
敘述具體理由；其未敘述上訴理由者，應於上訴期間屆滿後20日
內向本院補提理由書（均須按他造當事人之人數附繕本）「切勿
逕送上級法院」。
告訴人或被害人對於判決如有不服具備理由請求檢察官上訴者，
其上訴期間之計算係以檢察官收受判決正本之日期為準。
中    華    民    國    98    年    11    月    18    日
                               書  記  官  施秀青
【附錄本案論罪法條】
中華民國刑法第349條
（普通贓物罪）
收受贓物者，處 3 年以下有期徒刑、拘役或 5 百元以下罰金。
搬運、寄藏、故買贓物或為牙保者，處5年以下有期徒刑、拘役
或科或併科1千元以下罰金。
因贓物變得之財物，以贓物論。
中華民國刑法施行法第1-1條
中華民國九十四年一月七日刑法修正施行後，刑法分則編所定罰
金之貨幣單位為新臺幣。
九十四年一月七日刑法修正時，刑法分則編未修正之條文定有罰
金者，自九十四年一月七日刑法修正施行後，就其所定數額提高
為三十倍。但七十二年六月二十六日至九十四年一月七日新增或
修正之條文，就其所定數額提高為三倍。


司法院資訊處製作；財團法人民間司法改革基金會備份。
